# Modelos estadísticos

Para entender modelos estadísticos podemos usar palabras, ecuaciones, gráficos, etc. Para entender un modelo estadístico es importante entender los datos que se están analizando, las preguntas que se quieren responder y las suposiciones que se están haciendo sobre los datos.

## Regresión lineal

La regresión lineal es un modelo estadístico que se utiliza para analizar la relación entre una variable dependiente y una o más variables independientes. El modelo asume que la relación entre las variables es lineal, lo que significa que la variable dependiente puede ser expresada como una combinación lineal de las variables independientes.

- β0 Punto en el eje y cuando X es igual a 0, es decir, el valor esperado de Y cuando X es igual a 0.
- β1 is the average change in our outcome Y for a one unit increase in our explanatory variable  X.

```{r}
# Ejemplo de regresión lineal
mat <- with(trees, model.matrix(log(Volume) ~ log(Height) + log(Girth)))
mat

summary(lm(log(Volume) ~ log(Height) + log(Girth), data = trees))

# Residuals:
#       Min        1Q    Median        3Q       Max 
# -0.168561 -0.048488  0.002431  0.063637  0.129223 

# Coefficients:
#             Estimate Std. Error t value Pr(>|t|)    
# (Intercept) -6.63162    0.79979  -8.292 5.06e-09 ***
# log(Height)  1.11712    0.20444   5.464 7.81e-06 ***
# log(Girth)   1.98265    0.07501  26.432  < 2e-16 ***
```

- *t* es el valor de la estadística t, que se calcula como el cociente entre el coeficiente estimado y su error estándar. Este valor se utiliza para evaluar la significancia estadística del coeficiente, es decir, para determinar si el coeficiente es significativamente diferente de cero. Si tenemos un tamaño de muestra grande se asimila a una normal y se puede usar la distribución normal para calcular el valor p asociado a la estadística t. Si el valor p es menor que un umbral de significancia (por ejemplo, 0.05), se rechaza la hipótesis nula de que el coeficiente es igual a cero, lo que sugiere que hay una relación significativa entre la variable independiente y la variable dependiente.

## ExploreModelMatrix

ExploreModelMatrix es una función que se utiliza para explorar la matriz de diseño de un modelo estadístico. La matriz de diseño es una representación matricial de las variables independientes en un modelo estadístico, donde cada fila representa una observación y cada columna representa una variable independiente. ExploreModelMatrix permite visualizar la estructura de la matriz de diseño, lo que puede ayudar a identificar problemas como la multicolinealidad entre las variables independientes o la presencia de valores faltantes. Esta función es útil para comprender mejor el modelo estadístico que se está utilizando y para asegurarse de que los datos se están analizando de manera adecuada.

```{r}
## Datos de ejemplo
(sampleData <- data.frame(
    genotype = rep(c("A", "B"), each = 4),
    treatment = rep(c("ctrl", "trt"), 4)
))

## Generemos las imágenes usando ExploreModelMatrix
vd <- ExploreModelMatrix::VisualizeDesign(
    sampleData = sampleData,
    designFormula = ~ genotype + treatment,
    textSizeFitted = 4
)

## Veamos las imágenes
cowplot::plot_grid(plotlist = vd$plotlist)
```

```{r}
library(ExploreModelMatrix)
app <- ExploreModelMatrix(
    sampleData = sampleData,
    designFormula = ~ genotype + treatment
)
if (interactive()) shiny::runApp(app)
```


### Ejericio


```{r}
library(recount3)
human_projects <- available_projects()

rse_gene_SRP045638 <- create_rse(
    subset(
        human_projects,
        project == "SRP045638" & project_type == "data_sources"
    )
)
assay(rse_gene_SRP045638, "counts") <- compute_read_counts(rse_gene_SRP045638)
## ----describe_issue-------------------------------------------
rse_gene_SRP045638$sra.sample_attributes[1:3]


## ----solve_issue----------------------------------------------
## Extra column
rse_gene_SRP045638$sra.sample_attributes <- gsub("dev_stage;;Fetal\\|", "", rse_gene_SRP045638$sra.sample_attributes)
rse_gene_SRP045638$sra.sample_attributes[1:3]


## ----attributes-----------------------------------------------
rse_gene_SRP045638 <- expand_sra_attributes(rse_gene_SRP045638)

colData(rse_gene_SRP045638)[
    ,
    grepl("^sra_attribute", colnames(colData(rse_gene_SRP045638)))
]


## ----re_cast--------------------------------------------------
## Pasar de character a numeric o factor
rse_gene_SRP045638$sra_attribute.age <- as.numeric(rse_gene_SRP045638$sra_attribute.age)
rse_gene_SRP045638$sra_attribute.disease <- factor(tolower(rse_gene_SRP045638$sra_attribute.disease))
rse_gene_SRP045638$sra_attribute.RIN <- as.numeric(rse_gene_SRP045638$sra_attribute.RIN)
rse_gene_SRP045638$sra_attribute.sex <- factor(rse_gene_SRP045638$sra_attribute.sex)

## Resumen de las variables de interés
summary(as.data.frame(colData(rse_gene_SRP045638)[
    ,
    grepl("^sra_attribute.[age|disease|RIN|sex]", colnames(colData(rse_gene_SRP045638)))
]))

```

Hay que tener un control de calidad con las muestras y los genes antes de hacer cualquier análisis estadístico. 
```{r}
## ----new_variables--------------------------------------------
## Encontraremos diferencias entre muestra prenatalas vs postnatales
rse_gene_SRP045638$prenatal <- factor(ifelse(rse_gene_SRP045638$sra_attribute.age < 0, "prenatal", "postnatal"))
table(rse_gene_SRP045638$prenatal)

## http://rna.recount.bio/docs/quality-check-fields.html
rse_gene_SRP045638$assigned_gene_prop <- rse_gene_SRP045638$recount_qc.gene_fc_count_all.assigned / rse_gene_SRP045638$recount_qc.gene_fc_count_all.total
summary(rse_gene_SRP045638$assigned_gene_prop)
with(colData(rse_gene_SRP045638), plot(assigned_gene_prop, sra_attribute.RIN))

## Hm... veamos si hay una diferencia entre los grupos
with(colData(rse_gene_SRP045638), tapply(assigned_gene_prop, prenatal, summary))


## ----filter_rse-----------------------------------------------
## Guardemos nuestro objeto entero por si luego cambiamos de opinión
rse_gene_SRP045638_unfiltered <- rse_gene_SRP045638

## Eliminemos a muestras malas
hist(rse_gene_SRP045638$assigned_gene_prop)
table(rse_gene_SRP045638$assigned_gene_prop < 0.3)
rse_gene_SRP045638 <- rse_gene_SRP045638[, rse_gene_SRP045638$assigned_gene_prop > 0.3]

## Calculemos los niveles medios de expresión de los genes en nuestras
## muestras.
## Ojo: en un análisis real probablemente haríamos esto con los RPKMs o CPMs
## en vez de las cuentas.
## En realidad usariamos:
# edgeR::filterByExpr() https://bioconductor.org/packages/edgeR/ https://rdrr.io/bioc/edgeR/man/filterByExpr.html
# genefilter::genefilter() https://bioconductor.org/packages/genefilter/ https://rdrr.io/bioc/genefilter/man/genefilter.html
# jaffelab::expression_cutoff() http://research.libd.org/jaffelab/reference/expression_cutoff.html
#
gene_means <- rowMeans(assay(rse_gene_SRP045638, "counts"))
summary(gene_means)

## Eliminamos genes
rse_gene_SRP045638 <- rse_gene_SRP045638[gene_means > 0.1, ]

## Dimensiones finales
dim(rse_gene_SRP045638)

## Porcentaje de genes que retuvimos
round(nrow(rse_gene_SRP045638) / nrow(rse_gene_SRP045638_unfiltered) * 100, 2)

```

Luego se deben normalizar los datos para poder hacer un análisis estadístico adecuado, pero eso lo veremos en la siguiente sección.

- Problema hipotético: Composition bias.

```{r}
## ----normalize------------------------------------------------
library("edgeR") # BiocManager::install("edgeR", update = FALSE)
dge <- DGEList(
    counts = assay(rse_gene_SRP045638, "counts"),
    genes = rowData(rse_gene_SRP045638)
)
dge <- calcNormFactors(dge)


## ----explore_gene_prop_by_age---------------------------------
library("ggplot2")
ggplot(as.data.frame(colData(rse_gene_SRP045638)), aes(y = assigned_gene_prop, x = prenatal)) +
    geom_boxplot() +
    theme_bw(base_size = 20) +
    ylab("Assigned Gene Prop") +
    xlab("Age Group")

```

